臺灣高等法院民事判決
111年度重上字第396號
上  訴  人  陳焜發   
訴訟代理人  謝錦仁律師
被  上訴人  陳麗嬌  
訴訟代理人  李采霓律師

上列當事人間請求返還所有權狀事件，上訴人對於中華民國111
年3月18日臺灣新北地方法院109年度重訴字第371號第一審判決
提起上訴，並為訴之追加，本院於111年9月27日言詞辯論終結，
判決如下：
    主      文
上訴及追加之訴均駁回。
第二審訴訟費用(含追加之訴)由上訴人負擔。
    事實及理由
壹、程序方面：
    在第二審訴之變更或追加，非經他造同意不得為之，但請求
     之基礎事實同一者，不在此限，民事訴訟法第446條第1項
    但 書、第255條第1項但書第2款定有明文。上訴人於原審主
    張依民法第767條第1項前段規定請求被上訴人應將坐落新北
    市○○區○○○段○○○小段000地號土地（權利範圍8000分之260，
    下稱系爭土地)及其上同段6068建號建物(權利範圍全部；門
    牌號碼：新北市○○區○○路0段00巷00號3樓，下稱系爭房屋，
    與系爭土地合稱系爭房地)之所有權狀正本(下稱系爭所有權
    狀)返還予上訴人。嗣於本院審理時追加依民法第259條第1
    款、第179條規定為同一請求(見本院卷第498頁)，經核上訴
    人所為追加之訴與原訴均係本於兩造間就系爭房地成立之買
    賣契約(下稱系爭買賣契約)所衍生之爭執，請求之基礎事實
    同一，且訴訟資料得以援用，合於上開規定，應予准許。
貳、實體方面： 
一、上訴人主張：伊於民國(下同)79年11月19日就系爭房地分別
    與訴外人即伊兄陳焜誠(已歿)、伊父陳清城及被上訴人成立
    買賣契約，約定由伊將系爭房地所有權應有部分(下稱應有
    部分)出售予其3人，價金依序為新台幣(下同)145萬元、40
    萬元、145萬元，總價330萬元，被上訴人買受之權利比例為
    44%(145萬元/330萬元X100%)，兩造並約定被上訴人應於79
    年12月底付訖價金。因被上訴人僅給付140萬元，故伊僅提
    供委託書及身分證影本供被上訴人用以申請印鑑證明，無須
    為辦理移轉登記而將系爭所有權狀交付予被上訴人，被上訴
    人係擅自取走系爭所有權狀，並無占有系爭所有權狀之正當
    權源，伊得依民法第767條第1項前段規定，請求被上訴人返
    還系爭所有權狀。又伊於95年7月28日以存證信函限期催告
    被上訴人應於15日內繳清尾款5萬元並加計利息，被上訴人
    收受後逾期未履行，伊乃以原審110年7月27日陳報㈥狀繕本
    送達被上訴人為解除系爭買賣契約之意思表示，經被上訴人
    於110年8月3日收受而生解除之效力(於本院表明其餘關於解
    除權行使之主張不再援用，見本院卷第137頁)，被上訴人持
    有系爭所有權狀並無法律上原因，伊亦得依民法第259條第1
    款、第179條規定，請求被上訴人返還系爭所有權狀等情，
    爰擇一求為命被上訴人返還系爭所有權狀之判決。
二、被上訴人則以：上訴人於74年間購買系爭房地時曾向伊借款
    5萬元(下稱系爭欠款)未為清償，嗣兩造於79年11月間成立
    系爭買賣契約，約定伊以145萬元向上訴人購買系爭房地權
    利1/2，嗣伊於79年11月30日匯款140萬元予上訴人，餘款5
    萬元則以系爭欠款債權抵銷，伊已付清價金，上訴人為辦理
    所有權移轉登記始將系爭所有權狀交付予伊，但斯時伊因考
    量與前夫尚有離婚訴訟，為避免夫妻財產關係複雜，始遲未
    辦理所有權移轉登記等語，資為抗辯。
三、原審為上訴人敗訴之判決，上訴人不服，提起上訴，並為訴
    之追加。上訴及追加之訴聲明：㈠原判決關於駁回上訴人後
    開第㈡項之訴部分廢棄；㈡被上訴人應將系爭所有權狀返還予
    上訴人。被上訴人之答辯聲明：上訴及追加之訴均駁回。
四、兩造不爭執事項(見原審卷二第141頁)：
  ㈠兩造間於79年11月間就系爭房地訂有系爭買賣契約，約定被
    上訴人應給付價金145萬元予上訴人。
  ㈡被上訴人於79年11月30日已匯款支付價金140萬元予上訴人，
    有上訴人之存摺影本可憑(見原審卷一第47頁)。 
五、得心證之理由
　㈠上訴人於79年11月間分別將系爭房地權利各1/2出售予陳焜誠
    、被上訴人，約定價金各145萬元：　　
　⒈按法院認定事實，除兩造不爭執者外，應憑證據。而主張有
    利於己事實之當事人，應負證明該事實為真實之行為責任，
    此觀民事訴訟法第277條本文規定即明。倘該負舉證責任當
    事人所提出之證據，不具有關聯性，或在經驗法則、論理法
    則上，不足以推斷待證事實為真實者，法院自不得認定該事
    實為真實。上訴人主張：伊於79年11月間就系爭房地分別與
    陳焜誠、陳清城及被上訴人成立買賣契約，約定價金依序為
    145萬元、40萬元、145萬元，被上訴人買受之權利比例為44
　　%等情，為被上訴人所否認，並以上訴人係分別將系爭房地
    應有部分出售予伊及陳焜誠，約定價金均為145萬元，總價2
    90萬元，權利比例各1/2(即50%)等語置辯，依前開說明，自
    應由上訴人就其前開主張有利於己之事實，負舉證責任。
　⒉上訴人固提出陳清城書立之產權分配一覽表為憑，其上記載
    上訴人原將系爭房地以實拿320萬元之價金出售予第三人，
    其後經陳清城以自住為由，協議上訴人(即甲方)以280萬元
    出售予陳焜誠及被上訴人(其2人即乙方)，並由陳清城訂下
    雙方須遵守之要求及規定，如有違反，該協議自動無效。備
    註一記載差價部分約40萬元之系爭房地權利歸陳清城所有，
    陳清城於102年2月間指示將其就系爭房地之權利歸屬上訴人
    所有(見原審卷二第115頁)，惟上訴人自承：該產權一覽表
    係由伊所製作等語(見原審卷二第140頁)，復於原審主張：
　　被上訴人於95年8月2日收受伊於95年7月28日寄發之台北建
    北郵局第4150號存證信函(下稱系爭存證信函)後，並未異議
　　，被上訴人應係同意系爭存證信函所載內容與兩造間於79年
    11月間成立之系爭買賣契約內容相符等語(見原審卷二第510
    頁)，並提出系爭存證信函及中華郵政掛號郵件收件回執等
    影本為證(見原審卷二第475頁、本院卷第21至33頁)。觀諸
    系爭存證信函記載略以：「本人陳焜發(以下簡稱甲方，即
    上訴人)名下坐落於板橋市○○路0段00巷00號3樓之房屋(即系
    爭房屋)於民國79年基於同情陳麗嬌小姐(以下簡稱乙方，即
    被上訴人)及其子女無屋居住且流離失所，....奉父親陳清
    城先生(以下簡稱丙方)之指示及安排，切割部分產權與乙方
    ，三方之產權持分及約定事項詳述如后：(壹)產權持分：全
    案....金額新台幣(以下同)330萬元整，切割成3份，甲方14
    5萬元整；乙方：145萬元整；丙方：40萬元整....」(見本
    院卷第21至23頁)，可見上訴人稱：伊將系爭房地分成三份
    出售，陳焜誠、陳清城、被上訴人各以145萬元、40萬元
　　、145萬元向伊購買系爭房地應有部分，被上訴人購買系爭
    房地之權利比例為44%云云，僅係其事後單方之主張，難認
    係兩造間系爭買賣契約之約定。
　⒊又上訴人主張：被上訴人恐伊將系爭房地出售予第三人，遂
    要求伊交付印鑑證明作為憑證，伊乃於79年11月19日向戶政
    事務所申請印鑑證明4份交付予被上訴人，作為伊分別與陳
    焜誠、陳清城、被上訴人口頭成立買賣契約之憑證，可見伊
    有出售系爭房地應有部分予陳清城云云，並以被上訴人提出
    之印鑑證明4份等影本為憑(編號003886至003889，見本院卷
    第177至183頁)。惟查，上訴人縱係分別與陳焜誠、陳清城
　　、被上訴人等3人成立買賣契約，然辦理系爭房地應有部分
    移轉登記僅須提供印鑑證明3份，上訴人並無交付印鑑證明4
    份予被上訴人之必要，況印鑑證明與買賣契約有別，尚不能
    以上訴人交付印鑑證明4份予被上訴人，即遽認上訴人於79
    年11月間有將系爭房地應有部分出售予陳清城，上訴人前開
    主張，為不可採。
　⒋綜上，被上訴人抗辯：上訴人於79年11月間分別將系爭房地
    應有部分出售予伊及陳焜誠，約定價金均為145萬元，權利
    比例各2分之1等語，應屬可信。　
　㈡上訴人於95年7月28日以系爭存證信函所為催告不合法，其以
    原審110年7月27日陳報㈥狀繕本送達被上訴人解除系爭買賣
    契約，不生效力：
　⒈按主張債務因清償而消滅之當事人，對於清償之事實，應負
    舉證責任。又債務人得主張同時履行抗辯者，未行使其抗辯
    權前，固可發生遲延責任，然於其合法提出同時履行之抗辯
    後，其遲延責任即溯及免除。次按「無法律上之原因而受利
    益，致他人受損害者，應返還其利益。雖有法律上之原因，
    而其後已不存在者，亦同」、「契約解除時，當事人雙方回
    復原狀之義務，除法律另有規定或契約另有訂定外，依左列
    之規定：由他方所受領之給付物，應返還之」，民法第179
    條及第259條第1款分別定有明文。
　⒉被上訴人抗辯：上訴人於74年間購買系爭房地時曾向伊借款5
    萬元(即系爭欠款)未為清償，兩造於79年11月29日約定以伊
    對上訴人之系爭欠款債權抵銷尾款5萬元，伊另於79年11月3
    0日匯款140萬元予上訴人，已依約付清價金145萬元云云
　　，上訴人雖不爭執被上訴人已支付價金140萬元之事實(見兩
    造不爭執事項㈡)，惟否認被上訴人有系爭欠款債權存在及兩
    造約定以系爭欠款債權與尾款5萬元互為抵銷之事實，被上
    訴人就此復未舉證以實其說，已屬無據。再參諸被上訴人於
    95年7月19日寄發存證信函(下稱95年7月19日存證信函)予上
    訴人，內容記載：「你我於79年位於板橋市○○路0○00巷00號
    3樓房屋(即系爭房屋)已買賣約定，前款已付在案，為了貴
    我雙方權益，請於5日內完成交屋手續，以付清尾款
　　」(見原審卷一第177頁)，乃自承尚未給付尾款，則被上訴
    人辯稱：伊已於79年11月30日付清價金145萬元云云，即無
    可採。
　⒊關於系爭買賣契約約定之尾款給付期限，上訴人主張：兩造
    約定於79年12月底給付等語，被上訴人則抗辯：兩造約定於
    79年11月30日給付等語(見本院卷第500頁)，兩造所述固不
    相符，然迄至被上訴人寄發95年7月19日存證信函通知上訴
    人完成交屋手續之日止，被上訴人既尚未給付尾款，顯已逾
    兩造約定之給付期限，堪認被上訴人至遲應於80年1月1日起
    負遲延責任。
　⒋又被上訴人於95年7月21日寄發存證信函予上訴人，觀其內容
    記載：「貴我兩造於79年間已將板橋市○○路0○00巷00號3樓
    房屋(即系爭房屋)買賣約定總價貳佰玖拾萬元，前款已付壹
    佰肆拾(嗣以手寫加入『伍』)萬元，並交付所有權狀及印鑑證
    明，至今已屆數載，為避免產生無謂紛擾及聯想，請於5日
    內淨空完成交屋『過戶』手續，並付清尾款...」等語，並於
    同年8月1日送達上訴人，有台北圓環郵局第481號存證信函
    及中華郵政掛號郵件收件回執等影本可憑(見原審卷一第179
    頁、本院卷第75頁)，參以被上訴人於系爭買賣契約成立時
    ，已經住在系爭房屋內，兩造間並無交屋之約定乙節，為兩
    造所不爭執(見本院卷第500頁)，可知被上訴人寄發上開存
    證信函係請求上訴人於95年8月6日前辦理系爭房地應有部分
    移轉登記，俟於完成移轉登記時方給付尾款，且上訴人自承
    ：伊於95年7月28日寄發系爭存證信函前，曾多次口頭催告
    被上訴人給付尾款等語(見原審卷一第13頁)，則被上訴人於
    上訴人請求給付尾款後，既已於95年8月1日向上訴人為同時
    履行之抗辯，則依前開說明，其遲延責任即溯及免除。
　⒌上訴人雖主張：伊於95年7月28日寄發系爭存證信函催告被上
    訴人於15日內給付尾款，經被上訴人於95年8月2日收受，被
    上訴人逾期未履行，伊得解除系爭買賣契約，並依民法第17
    9條及第259條第1款規定，請求被上訴人返還系爭所有權狀
    云云。惟查，被上訴人已於95年8月1日向上訴人為同時履行
    之抗辯，其遲延責任溯及免除，業如前述，又觀諸系爭存證
    信函記載：「...產權持分：....切割成三份，甲方(即上訴
    人)145萬元整；乙方(即被上訴人)：145萬元整；丙方(即陳
    清城)：40萬元整」、「...請乙方於近期(15日內)出面並配
    合丙方之指示處分該房屋買賣事宜」(見原審卷一第55頁、
    第59-61頁)，核與系爭買賣契約約定被上訴人購買之權利比
    例不符，且並無移轉系爭房地應有部分予被上訴人之意，反
    係要求被上訴人應配合陳清城之指示處分系爭房地，乃未依
    債之本旨催告，難認合法，自不生催告之效力。則上訴人以
    被上訴人遲延給付為由，以原審110年7月27日陳報㈥狀繕本
    送達被上訴人為解除系爭買賣契約之意思表示(見原審卷二
    第513頁)，於法不合，不生解除之效力，系爭買賣契約仍然
    存在，被上訴人持有系爭所有權狀非無法律上之原因。從而
    ，上訴人主張依民法第179條、第259條第1款規定
　　，請求被上訴人返還系爭所有權狀云云，均屬無據。
　㈢被上訴人基於系爭買賣契約占有系爭所有權狀，非無權占有
　　：　
　⒈按所有人對於無權占有或侵奪其所有物者，得請求返還之，
    民法第767條第1項前段定有明文。又以無權占有為原因，請
    求返還所有物之訴，被告對原告就其物有所有權存在之事實
    無爭執，而僅以非無權占有為抗辯者，原告於被告無權占有
    之事實，無舉證責任。被告應就其取得占有，係有正當權源
    之事實證明之（最高法院72年度台上字第1552號判決意旨參
    照）。
　⒉被上訴人抗辯：上訴人為辦理系爭房地應有部分移轉登記，
    於79年11月間將包含系爭所有權狀在內之相關文件交付予伊
　　，伊係基於系爭買賣契約持有系爭所有權狀，非無權占有等
    語，業據提出上訴人之身分證影本(76年4月9日發)、上訴人
    於79年11月19日出具委託被上訴人申請印鑑證明之委託書、
    台北縣板橋市(改制後為新北市板橋區)第二戶政事務所79年
    11月19日北縣板二戶印證字第003886、003887、003888、00
　　3889號印鑑證明、台北縣(改制後為新北市，下同)板橋地政
    事務所地價證明書(79年11月19日申請)、華南商業銀行股份
    有限公司79年11月22日華雙埔放塗字第795645號債務清償證
    明書、台灣省台北縣土地登記簿(台北縣板橋地政事務所74
    年5月28日核發)、泰安產物保險股份有限公司79年11月30日
    出具之保險費收據及火災保險普通批單等影本為憑(見本院
    卷第173-233頁，上開文件下合稱系爭過戶文件)，此為上訴
    人所不爭執(見本院卷第343頁)。依一般社會通念，前揭文
    件乃屬辦理不動產所有權移轉登記所需之文件，若非經上訴
    人交付或同意被上訴人申請，被上訴人應無可能持有，且上
    訴人自承並無證據可資證明被上訴人竊取系爭所有權狀等語
    (見本院卷第344頁)，則被上訴人抗辯上訴人係為辦理系爭
    房地應有部分移轉登記，而將系爭所有權狀連同系爭過戶文
    件交付予伊等語，應屬可信。　　
　⒊上訴人雖主張：若被上訴人持有伊之印鑑章，為何於79年間
    未辦理系爭房地應有部分移轉登記，或未於印鑑證明到期後
　　，再重新請領？且由伊於79年11月23日持印鑑章向合作金庫
    商業銀行(下稱合作金庫)辦理貸款，可見伊並未將印鑑章交
    付予被上訴人，更不可能交付系爭所有權狀云云。惟查，被
    上訴人辯稱：伊因考量與前夫粘明賢間當時尚有離婚訴訟，
    為避免夫妻財產關係複雜，故遲未辦理系爭房地應有部分移
    轉登記等語，並提出最高法院86年6月20日86年度台上字第1
    996號判決影本為證(見原審卷二第33-38頁)，觀諸其上記載
    略以：「....被上訴人(即本件被上訴人)主張：兩造結婚20
    餘載，上訴人(即粘明賢)經常無故毆打伊，於民國78年4月5
    日及79年1月10日、1月17日、9月18日且致伊成傷，此等慣
    行毆打行為，已足構成不堪同居之虐待，又誣指伊與人通姦
    ，致伊精神備感痛苦，實不堪繼續同居。上訴人且有賭博惡
    習，又經常涉足聲色塲所，置伊及子女生活於不顧，亦有惡
    意遺棄情事，兩造婚姻已難以維持等情，爰依民法第1052條
    第1項第3款、第5款及同條第2項規定，求為准予離婚。…
　　…。查兩造所生三女粘欣縈係00年0月0日出生，尚未成年…
　　…上訴人早自長女粘欣怡小學時起，即經常毆打被上訴人，
    並非僅有刑事判決認定之3次，且常係因喝酒而無故毆人出
    氣，並非源於被上訴人之行為不檢，為原審確定之事實，原
    審因此認被上訴人受有不堪同居之虐待，准其離婚……於法尚
    無違誤」，可知被上訴人於78、79年間遭前夫粘明賢毆打成
    傷，構成不堪同居之虐待，上訴人為避免將來雙方離婚時
　　，系爭房地應有部分須列入夫妻剩餘財產範圍計算，始遲未
    辦理系爭房地應有部分移轉登記，致上訴人交付之印鑑證明
    過期，而無法於上開離婚事件判決確定後再持以辦理移轉登
    記。又被上訴人有無取得上訴人之印鑑章與上訴人是否交付
    系爭所有權狀，係屬二事，被上訴人於79年11月間既已取得
    系爭過戶文件(含印鑑證明)，本得持以辦理系爭房地應有部
    分移轉登記(見原審卷一第161-163頁)，不以持有上訴人之
    印鑑章為必要，縱上訴人未將印鑑章交付予被上訴人，亦不
    足以據此推認上訴人不可能將系爭所有權狀交付予上訴人，
    上訴人前開主張，為不可採。
　⒋上訴人復主張：依上開地價證明書記載，系爭土地倘於79年1
    1月間過戶，徵收之土地增值稅幾近為零，顯非被上訴人所
    辯係因陳焜誠欠繳土地增值稅而無法辦理過戶；伊以系爭房
    地為擔保向合作金庫申請貸款，須提供火險單供審核，火險
    單應待合作金庫於同年12月3日放款後，始得取回；被上訴
    人對於交付系爭所有權狀之時間前後供述不一，可證伊並未
    於79年11月30日將系爭過戶文件交付予被上訴人云云。惟查
　　，被上訴人持有系爭過戶文件之原本，為兩造所不爭執，而
    系爭過戶文件核屬辦理移轉登記之重要文件，且債務清償證
    明書係上訴人清償積欠華南銀行之貸款後，始由該行核發予
    上訴人，非他人可任意取得，佐以上訴人係於109年1月9日
    提起本件訴訟(見原法院板司調卷第9頁)，與兩造於79年11
    月間成立系爭買賣契約相隔長達近30年，則被上訴人就上訴
    人交付系爭所有權狀之時間縱先後陳述有所出入，亦無違背
    常情，要難據此即認上訴人並未將系爭過戶文件交付予被上
    訴人。又上訴人主張：系爭所有權狀係伊於82年9月7日自合
    作金庫領回後交由伊父親陳清城保管，伊並未交付予被上訴
    人云云(見原審卷一第229頁)，然此與合作金庫新莊分行110
    年7月16日合金東新莊自第0000000000號函覆原審略以：上
    訴人於79年間申請貸款，迄至82年8月30日貸款清償完畢為
    止，期間本行並未保管過系爭所有權狀等語(見原審卷二第4
    95頁)，及陳清城出具自訴書記載：伊曾委託被上訴人向上
    訴人拿取系爭所有權狀等語(見原審卷二第113頁)，均有不
    符，難認可採。
　⒌從而，系爭買賣契約既未經上訴人合法解除，且系爭所有權
    狀係上訴人為辦理系爭房地應有部分移轉登記而交付予被上
    訴人，被上訴人基於系爭買賣契約持有系爭所有權狀，自係
    有正當權源。上訴人以被上訴人無權占有系爭所有權狀為由
　　，依民法第767條第1項前段規定，請求被上訴人返還系爭所
    有權狀，洵屬無據。
六、綜上所述，上訴人在原審依民法第767條第1項前段規定，請
    求被上訴人返還系爭所有權狀，為無理由，不應准許。原審
    就此部分為上訴人敗訴之判決，並無不合。上訴論旨指摘原
    判決此部分不當，求予廢棄改判，為無理由，應駁回其上訴
　　。又上訴人在第二審追加依民法第179條、第259條第1款規
    定為同一請求，亦無理由，應予駁回。
七、本件事證已臻明確，兩造其餘之攻擊或防禦方法及所用之證
    據，經本院斟酌後，認為均不足以影響本判決之結果，爰不
    逐一論列，附此敘明。
八、據上論結，本件上訴及追加之訴為無理由，判決如主文，依
    民事訴訟法第449條第1項、第78條，判決如主文。
中　　華　　民　　國　　111 　年　　10　　月　　20　　日
                    民事第二十四庭
                        審判長法  官  鍾素鳳
                              法  官  郭俊德
                              法  官  楊雅清
正本係照原本作成。
如不服本判決，應於收受送達後20日內向本院提出上訴書狀，其
未表明上訴理由者，應於提出上訴後20日內向本院補提理由書狀
（均須按他造當事人之人數附繕本）上訴時應提出委任律師或具
有律師資格之人之委任狀；委任有律師資格者，另應附具律師資
格證書及釋明委任人與受任人有民事訴訟法第466 條之1第1項但
書或第2項所定關係之釋明文書影本。如委任律師提起上訴者，
應一併繳納上訴審裁判費。
中　　華　　民　　國　　111 　年　　10　　月　　20　　日
　　　　　　　　　　　　    　書記官  陳惠娟